最　高　行　政　法　院　判　決
　　　　　　　　　　　　　　　94年度判字第00066號
上　訴　人　臺中縣豐原市公所
代　表　人　甲○○
訴訟代理人　楊盤江律師
被 上訴 人　臺中縣稅捐稽徵處
代　表　人　乙○○
上列當事人間因地價稅事件，上訴人對於中華民國92年4月10日
臺中高等行政法院91年度訴字第566號判決，提起上訴，本院判
決如下：
    主  文
上訴駁回。
上訴審訴訟費用由上訴人負擔。
    理  由
壹、本件上訴人主張：查系爭土地為依都市計畫法第42條第1項
    第1款設置之停車場用地，上訴人在其上興建葫蘆墩停車場
    ，屬都市計畫停車場及路外停車場，開放供不特定之公眾使
    用，其興建經費絕大部分來自交通部補助，依停車場法規定
    本應收取停車費，作為設置停車場作業基金，而依上開交通
    部補助地方政府興建路外公共停車場計畫補助要點第4點規
    定，亦應收取停車費以供管理之用，自符合土地稅減免規則
    第4條及第7條第1項第1款地價稅全免之規定。乃原審採信被
    上訴人之主張，認該停車場既收取管理費即非不限特定人使
    用，有不適用停車場法第2條第3、4、6款及交通部補助地方
    政府興建路外公共停車場計畫補助要點第4點規定之違背法
    令，並有不當適用土地稅減免規則第4條及第7條第1項第1款
    規定，違背法令。次查本件葫蘆墩停車場於停車場法民國（
    下同）80年7月12日施行前即已設置，依停車場法第42條規
    定固應於81年7月12日前辦妥停車場登記，惟地方主管機關
    臺中縣政府遲至91年6月15日始訂定「臺中縣停車場經營登
    記作業須知」，受理供公眾停車收費使用之停車場報備登記
    ，在此之前，上訴人縱申請辦理停車場登記，臺中縣政府亦
    無從受理，是要求上訴人在臺中縣政府91年6月15日訂定上
    開作業須知前申請辦理停車場，實無期待可能性。而上訴人
    於臺中縣政府訂定上開作業須知之後，為臺中縣內第1個辦
    妥停車場登記之人，足證上訴人並未怠於申請，前此未申請
    不可歸責於上訴人。另依財政部92年5月27日臺財稅字第092
    0026972號函釋示，彰化縣政府「彰化市陽明國中操場地下
    停車場」委外經營之「八卦山大佛風景區停車場」，既屬委
    外經營，必然收取管理費，惟財政部仍不因而認定非供公眾
    使用，是原判決以本件葫蘆墩停車場收取管理費即認非不限
    特定人使用，其土地並非供公眾使用之土地，其適用土地稅
    減免規則第7條第1項第1款規定及同規則第4條規定有誤，爰
    請判決廢棄原判決。
貳、被上訴人則以：查上訴人所管理坐落豐原市908地號等15筆
    土地，其地面下部分為葫蘆墩東汴線之暗渠，合於土地稅減
    免規則第7條第1項第9款免稅規定。另其地面上加蓋設有平
    面露天式公有收費停車場，雖經臺中縣政府74年2月22日74
    府建公字第29614號函同意設置停車場，惟依土地稅減免規
    則第7條第1項第13款規定，公有土地需依停車場法規定設置
    供公眾使用之停車場用地，始可免徵地價稅。而依停車場法
    第25條及第42條規定，不論屬都市計畫停車場或路外公共停
    車場，均應於開放使用前，依規定報請主管機關核備，領得
    停車場登記證後，始得依法營業。停車場法施行前已設置之
    路外公共停車場亦應依規定辦理停車場登記證。是以土地稅
    減免規則規定所稱依停車場法規定設置供公眾使用之停車場
    用地，自應以取得停車場登記證作為認定標準，亦經財政部
    91年1月11日臺財稅第0900458092號函釋在案。是本案系爭
    土地上事後始經臺中縣政府同意設置之停車場，於課稅年度
    顯非屬依停車場法規定所設立。又依土地稅減免規則第5條
    規定，同一地號之土地，因其使用之情形或因其地上建物之
    使用情形，認定僅部分合於本規則減免標準者，得依合於減
    免標準之使用面積比率計算減免其土地稅，被上訴人乃依上
    揭規定及財政部89年11月10日臺財稅第0890457788號函釋公
    式計算核定補徵82年至86年之地價稅計新臺幣（下同）4,37
    7,799元，並無不合。又系爭土地上之停車場既有收費之事
    實，非屬不限定特定人使用之土地，依土地稅減免規則第4
    條規定，既非屬供公共使用之土地，自無土地稅減免規則第
    7條第1項第1款規定之適用。而該停車場係分別於74年、82
    年、84年及87年間陸續開辦並委外經營，經向臺中縣政府函
    查上訴人有無於停車場法公布後，依同法第42條規定申請核
    發停車場登記證，經臺中縣政府交通旅遊局90年8月15日90
    交道第07781號函查復：「．．．經查本局迄今未曾收到該
    所有關停車場登記申請資料。」。是上訴人既未依上開停車
    場法第42條規定於停車場法公布後依法提出申請，自無從核
    發停車場登記證予上訴人，與臺中縣政府是否訂定完成發布
    停車場登記證作業須知無涉。且按土地稅減免規則第24條規
    定合於同一減免規則第7條規定申請減免地價稅者，應於每
    年開徵40日前提出申請；逾期申請者，自申請之次年期起減
    免。查上訴人於91年10月3日始取得停車場登記證，且遲至
    91年10月9日始向被上訴人申請免徵地價稅，故應自申請之
    次年期即92年起減免等語，資為抗辯。
參、原審斟酌全辯論意旨及調查證據之結果，以：本件系爭15筆
    土地原係葫蘆墩圳東汴線溝渠，作水利使用，原免徵地價稅
    等情，為兩造所不爭執，其後自74年起上訴人陸續於溝渠上
    加蓋公共造產收費停車場，其減免地價稅之原因事實業已變
    更，．．．依土地稅減免規則第29條、24條第1項規定，土
    地權利人或管理人應於30日內向．．．縣（市）主管稽徵機
    關申報變更，如另具其他減免事由者，亦應另行向稽徵機關
    提出申請，經其查核會勘核定後始能依新的原因事實減免。
    查上訴人並未為上開申報，迄被上訴人87年辦理減免稅地清
    查時，始發現上開使用變更之事實，業據被上訴人載明於復
    查決定書，上訴人對此亦不爭執，其既未為申報之協力義務
    ，縱有新的減免土地稅原因事實，亦不能溯及既往請求減免
    。次查系爭15筆土地，其實際使用情形為葫蘆墩東汴線溝渠
    （地下），其上則加蓋設置平面露天式收費停車場（地面）
    為兩造所不爭執。按土地稅法第6條規定，為發展經濟，促
    進土地利用，增進社會福利，對於國防、政府機關、公共設
    施等用地，其土地稅得予以適當之減免；土地稅減免規則乃
    據此而制定，規定各種不同用地之減免標準。關於土地使用
    類別之判定，應就土地整體之使用狀況加以判別，如有土地
    上下兼作不同之數種用途時，參酌民法第773條前段規定之
    意旨，自應按其土地上下之使用情形予以核定，始稱合理。
    系爭土地之地面下部分為葫蘆墩東汴線之暗渠，固合於土地
    稅減免規則第7條第1項第9款之免稅規定，惟其地面上部分
    另加設有平面露天式公有收費停車場，則系爭土地之使用狀
    態，業已由供水利使用之單一用途，增加另作停車場使用之
    用途，就整筆土地而言，其使用狀態不能不謂業已變更，自
    應就上開二用途加以考量，不能以其地下繼續供水利使用，
    逕認上開土地之地價稅應繼續全部免徵。另系爭15筆土地上
    之收費停車場係分期陸續完工，分別於74年9月1日、82年10
    月1日、84年2月26日開始收費營運，是關於停車場法公布後
    始開始營運之部分，應依該法第25條第1項規定，於開放使
    用前向地方主管機關報請核備，領得停車場登記證始得依法
    營業；至該法施行前已設置之部分，亦應依同法第42條規定
    於該法公布施行後1年內辦妥停車場登記。是以本件74年9月
    1日開始營運之系爭909之1至909之7、910之1至910之3地號
    等10筆土地之停車場，應於81年7月12日前辦妥停車場登記
    ，其餘5筆土地則應先辦妥停車場登記後，始得營運。本件
    系爭土地之停車場經被上訴人於88年間向臺中縣政府函查是
    否係依停車場法設置？有無領得停車場登記證？經該府以88
    年9月30日88府建公字第268653號函復略謂該停車場係由豐
    原市公所以公共造產方式自行興建且該府目前尚未核發停車
    場登記證等情，另上訴人亦自承其於91年10月3日始取得停
    車場登記證，有該函文附原處分卷及該登記證附本院卷可稽
    ，則於82至86年度間，系爭土地均未符合土地稅減免規則第
    7條第1項第13款之規定，上訴人主張系爭土地可依該規定免
    稅乙節，委無足採。又查被上訴人另於90年間向臺中縣政府
    函查上訴人有無於停車場法公布後（80年7月10日公布），
    依同法第42條規定申請核發停車場登記證，經臺中縣政府交
    通旅遊局90年8月15日90交道第07781號函查復：「．．．經
    查本局迄今未曾收到該所有關停車場登記申請資料。」上訴
    人既未依上開停車場法第42條規定於停車場法公布後申請停
    車場登記，自不可能取得登記證，其逾期不申請登記於法已
    有未合，尚不能主張其未能取得停車場登記證，係由於可歸
    責於臺中縣政府之事由所致。再按「本規則所稱供公共使用
    之土地，係指供公眾使用，不限定特定人使用之土地。」為
    土地稅減免規則第4條所明定，故此條文規定「供公共使用
    」與「供公眾使用」意義尚屬有別，亦即公共使用尚需具備
    「不限定特定人使用」之要件，如需支付相當對價始能使用
    者，則尚難謂符合上開要件。系爭葫蘆墩圳停車場為公有收
    費停車場，為上訴人所興辦之公共造產事業，其收入係編列
    於附屬單位預算—公共造產基金中，其收費標準係由上訴人
    參酌國民所得、經濟狀況等因素而制定、調整，並經市民代
    表會決議通過後報請臺中縣政府備查後實施，業經上訴人於
    復查時函復被上訴人綦詳，有上訴人89年4月12日89豐市財
    字第6690號函及所附「臺中縣豐原市公所興辦公共造產停車
    場事業計畫」、修訂停車場收費標準公告、豐原市民代表大
    會決議紀錄等附原處分卷可考。系爭停車場既需付費，且查
    其收費標準亦得隨時由上訴人報經市民代表會決議通過後而
    調整，其性質與一般公營事業近似，核與一般供公共使用之
    土地，不特定人可以隨時無條件自由使用者不同，依土地稅
    減免規則第4條規定，自非屬供公共使用之土地，無土地稅
    減免規則第7條第1項第1款規定之適用。另土地稅減免規則
    第7條第2項規定，乃對於尚未取得產權登記之公有土地，亦
    得類推適用同條第1項有關公有土地地價稅全免之規定。本
    件系爭土地均為豐原市所有，有土地登記簿謄本在本案卷可
    稽，與該規定已有不同，且至上訴人82至86年間是否符合停
    車場法之規定，能否取得停車場證，均係過去之事實，未經
    主管機關之審認，亦難依據上訴人91年10月3日始取得停車
    場登記證，遽以推論上訴人82年至86年必符合停車場法之相
    關規定，上訴人未能取得停車場證之情況非但與土地稅減免
    規則第7條第2項有別，且性質全然不同，並無類推適用之餘
    地，其上開主張並無足取。上訴人又主張依土地法第191條
    之規定，系爭土地享有免徵地價稅之優惠。按土地法第191
    條規定：「公有土地及公有建築改良物免徵土地稅及改良物
    稅。但供公營事業使用或不作公共使用者，不在此限。」查
    土地稅法、平均地權條例及土地法，關於土地稅之減免均基
    於相同之立法目的而有相類似之規定，適用時自應為相同之
    解釋。土地稅減免規則係依土地稅法第6條及平均地權條例
    第25條授權訂定，該規則第4條對供公共使用之土地之定義
    已有明文，系爭停車場既有收費之事實，非屬不限定特定人
    使用之土地，無土地稅減免規則第7條第1項第1款規定之適
    用均如前述，故土地法第191條但書所謂之「公共使用」，
    其定義自不能兩歧。本件停車場不符合「公共使用之要件」
    ，自無該條免徵土地稅之適用。而土地法第194條、平均地
    權條例第23條、土地稅法第19條等規定，係關於公共設施用
    地，在未徵收前之保留期間，因其使用被限制，而為特別稅
    率及免稅之規定，如已徵收，則應依徵收計畫使用，亦即應
    就其實際用途適用法律所規定之適當稅率，始係合法，經查
    土地稅並無凡徵收而取得之公共設施用地概應免稅之類似規
    定，上訴人主張系爭土地徵收後已作停車場公共設施使用，
    依「舉輕以明重」之法津解釋原則應可免稅云云，核屬無稽
    ，委無可採。末查上訴人並未於停車場法公布後1年內提出
    申請停車場登記證，遲至91年10月3日始申請取得，其間長
    達10年餘，上訴人未能舉證其曾提出申請或以公函表明「其
    有申辦停車場登記證之必要請予協助完成法定程序」等情，
    徒以臺中縣政府未制定「臺中縣停車場經營登記作業須知」
    為藉口，核係卸責之詞，其主張本件課稅處分違背公法上之
    誠信原則，尚屬無據。又依土地稅減免規則第5條規定，同
    一地號之土地，因其使用之情形或因其地上建物之使用情形
    ，認定僅部分合於本規則減免標準者，得依合於減免標準之
    使用面積比率計算減免其土地稅已如前述，本件系爭葫蘆墩
    東汴線溝渠既全部加蓋作停車場使用（按上訴人主張無償提
    供使用之豐原市○○段910、911號兩筆土地，並不在本件範
    圍內），二者面積相等，系爭土地兼作二用途使用，一部分
    合於免徵標準，一部分不符合，則財政部89年11月10日臺財
    稅第0890457788號函釋關於本件之公式，經核於法並無不合
    ，上訴人就系爭15筆土地依前揭說明計算核課82年至86年之
    地價稅計4,377,799元並無違誤，訴願決定予以維持，亦無
    不合，乃判決駁回上訴人在原審之訴。
肆、本院查：（1）、按「已規定地價之土地，除依第22條規定
    課徵田賦者外，應課徵地價稅。」為土地稅法第14條所明定
    。又「左列公有土地地價稅或田賦全免：．．．9、引水、
    蓄水、洩水等水利設施及各項建造物用地。．．．13、依停
    車場法規定設置供公眾使用之停車場用地。」、「同一地號
    之土地，因其使用之情形或因其地上建物之使用情形，認定
    僅部分合於本規則減免標準者，得依合於減免標準之使用面
    積比率計算減免其土地稅。」、「減免地價稅．．．原因事
    實有變更或消滅時，土地權利人或管理人，應於30日內向直
    轄市縣（市）主管稽徵機關申報恢復繳稅。」、「合於第7
    條至第17條規定申請減免地價稅．．．者，應於每年（期）
    開徵40日前提出申請，逾期申請者，自申請之次年（期）起
    減免，減免原因消滅，自次年（期）恢復徵收。」土地稅減
    免規則第7條第1項第9款、第13款、第5條、第29條、第24條
    第1項分別定有明文。又「稅捐稽徵機關所需處理之案件多
    而繁雜，且有關課稅要件事實，類皆發生於納稅義務人所得
    支配之範圍，其中得減免事項，納稅義務人知之最詳，若有
    租稅減免或其他優惠情形，仍須由稅捐稽徵機關不待申請一
    一依職權為之查核，將倍增稽徵成本。因此，依憲法第19條
    『人民有依法律納稅之義務』規定意旨，納稅義務人依個別
    稅捐法規之規定，負有稽徵程序之申報協力義務，實係貫徹
    公平及合法課稅所必要。觀諸土地稅法第41條、土地稅減免
    規則第24條相關土地稅減免優惠規定，亦均以納稅義務人之
    申請為必要，且未在期限前申請者，僅能於申請之次年適用
    特別稅率。」（司法院釋字第537號解釋理由書參照）。本
    件上訴人臺中縣豐原市公所管理坐落豐原市○○段908、908
    之3、908之4、908之25、909、909之1至909之7、910之1至
    910之3地號等15筆土地，係葫蘆墩東汴線溝渠，原免徵地價
    稅，因上訴人於87年辦理減免稅地清查時發現該溝渠加蓋設
    置收費停車場，其中豐原段908、908之3、908之25、909地
    號土地之公有停車場係自82年10月1日起委託營運，908之4
    地號土地之公有停車場係自84年2月26日起委託營運，至90
    9之1至909之7、910之1至910之3地號土地之公有停車場，係
    自74年9月1日成立開辦。被上訴人乃追溯自上開各筆土地變
    更使用之次期起，有效核課期間內，核定補徵82年至86年之
    地價稅計8,755,602元。上訴人不服，申請復查，經被上訴
    人報請財政部核示結果，依財政部89年11月10日台財稅第
    0890457788號函釋公式計算改核定地價稅計4,377,799元，
    上訴人仍表不服，提起訴願，案經臺中縣政府90年6月11日
    90府訴委字第162946號訴願決定書決定以：「本案豐原市公
    所設置停車場，符合停車場法第16條之規定，但未依停車場
    法第25條及第42條之規定辦理，是否即無土地稅減免規則
    第7條第1項第13款免予課徵地價稅之適用？．．．本案訴願
    人迄未辦妥停車場登記證，是否具有非可歸責於訴願人之事
    由而仍符合免稅之規定？」而撤銷重核。嗣經被上訴人查明
    及再次報請財政部核示結果，上訴人迄今未申請停車場登記
    ，難謂係依停車場法規定設置供公眾使用之停車場，仍無土
    地稅減免規則第7條第1項第13款免徵地價稅規定之適用，而
    重為復查決定仍維持原處分。上訴人不服，提起訴願遭駁回
    ，乃提起本件行政訴訟。原判決關於系爭土地作收費停車使
    用部分（即地上部分），與土地稅減免規則第7條第1項第1
    款、第13款規定地價稅全免之要件及土地法第191條規定免
    徵土地稅之要件均尚有未合，以及上訴人在原審之主張如何
    不足採等事項均已詳為論斷。（2）、土地稅減免規則第7條
    第1項列舉公有土地地價稅免徵之規定，其中第1款「供公
    共使用之土地」、第9款「引水、蓄水、洩水等水利設施及
    各項建造物用地」、第13款「依停車場法規定設置供公眾使
    用之停車場用地」，均屬不同之免徵要件。第9款只須有引
    水、蓄水、洩水等水利設施即屬之，系爭土地之地面下部分
    為葫蘆墩東汴線之暗渠，符合此款免稅要件。第13款則須依
    停車場法規定設置供公眾使用之停車場用地始可，而依停車
    場法第25條及第42條規定，停車場以取得停車場登記證為合
    法要件，上訴人於91年10月3日始取得停車場登記證，在此
    之前自不合該款免徵要件，至上訴人是否收取停車費與該款
    免徵要件無關。另該條項第1款供公共使用之土地，依土地
    稅減免規則第4條規定，係指供公眾使用，且不限定特定人
    使用之土地，例如公用道路、公園用地是，如須支付相當對
    價始能使用，即非任何人均得使用，自不符上開要件。此為
    該款與同條項其餘各款不同之處，亦即第1款須為不特定人
    均得無償使用，其餘各款或基於使用上之特殊目的或須支付
    對價始得使用，故分別列舉，以為區隔。從而第1款自應作
    限縮解釋，限於不須支付對價即能使用方屬之。財政部92年
    5月27日台財稅字第0920026972號函，認彰化縣政府經營管
    理有營業收費之「彰化市陽明國中操場地下停車場」及委外
    經營之縣有「八卦山大佛風景區停車場」，如經查明該停車
    場用地為公有土地，確係依停車場法規定設置供公眾使用，
    准依土地稅減免規則第7條第1項第13款規定免徵地價稅，並
    未認其符合該減免規則第7條第1項第1款之免徵情形可證。
    本件系爭停車場既有收費之事實，係屬限定特定人使用之土
    地，原判決認其不符土地稅減免規則第7條第1項第1款免徵
    規定，並無違誤。上訴人指摘原判決有不適用停車場法第2
    條第3、4、6款及交通部補助地方政府興建路外公共停車場
    計畫補助要點第4點規定及適用土地稅減免規則第4條及第7
    條第1項第1款規定不當之違背法令云云，均無可採。又上訴
    人於91年10月3日始取得停車場登記證，為其所不爭，原判
    決認其不符土地稅減免規則第7條第1項第13款免徵規定，亦
    無不合。至上訴人雖於89年5月9日及5月24日分別以89豐市
    民字第12938號函及13533號函向臺中縣政府詢問是否須依停
    車場法規定辦理停車場登記證，惟並非向該府申請核發停車
    場登記證，其既未提出申請，臺中縣政府自無從核發停車場
    登記證予上訴人，與該府何時訂定發布停車場登記證作業須
    知無涉。上訴人主張臺中縣政府直至91年6月15日始訂定「
    臺中縣停車場經營登記作業須知」受理縣內停車場報備登記
    ，在此之前其辦理停車場登記證為無期待可能性，指摘原判
    決違反公法上誠信原則云云，亦無足採。原判決並無違背法
    令，上訴意旨指摘原判決違誤，求予廢棄，難認有理由，應
    予駁回。
據上論結，本件上訴為無理由，爰依行政訴訟法第255條第1項、
第98條第3項前段，判決如主文。
中    華    民    國    94    年    1     月   20     日
                  第二庭審判長法  官　葉　振　權
                              法  官  黃  璽  君
                              法  官　劉　鑫　楨
                              法  官　吳　明　鴻
                              法  官　梁　松　雄
以  上  正  本  證  明  與  原  本  無  異
中    華    民    國    94    年    1    月    20     日
　　　　　　　　　　　　　　　書記官　陳  盛  信
